【裁判字號】    89,上,174
【裁判日期】    891017
【裁判案由】    給付工程款
【裁判全文】
臺灣高等法院臺南分院民事判決  八十九年度上字第一七四號  ｊ
      上  訴  人  吳  煌  忠  即佳新鐵工廠
                              .
      訴訟代理人  許  雅  芬  律師
                  鄭  嘉  慧  律師
      被上訴人    台灣省農工企業股份有限公司嘉義機械廠  設嘉義縣民雄鄉頭橋
                                                        工業區○○○路九號
      法定代理人  甲  ○  ○  .
      訴訟代理人  楊  漢  東  律師
      複  訴  訟
      代  理  人  陳  培  芬  律師
右當事人間請求給付工程款事件，上訴人對於中華民國八十九年三月二十一日臺灣嘉
義地方法院八十九年度訴字第一一一號第一審判決提起上訴，本院判決如左：
      主      文
上訴及假執行之聲請均駁回。
第二審訴訟費用由上訴人負擔。
      事      實
甲、上訴人方面：
一、聲明：求為判決：(一)原判決廢棄。(二)被上訴人應給付上訴人新台幣（下同）二百
    五十萬零三十四元及自起訴狀繕本送達翌日起至清償日止按年息百分之五計算之
    利息。(三)願供擔保請准予宣告假執行。
二、陳述：除與原判決記載相同者，茲引用之外，補稱：
（一）上訴人曾於八十一年三月十九日與被上訴人簽定烏山頭壓力鋼管及其附屬設備
      焊裝工程承攬契約，兩造約定該工程付款辦法依物價指數調整工程款，並比照
      業主規定即台灣省嘉南農田水利會規定辦理為被上訴人所不爭執，故有關本工
      程款被上訴人自應比照台灣省嘉南農田水利會以開工後每個月之施工進度金額
      以開標月份指數為基數計算工程款。然查被上訴人卻未依兩造所簽定契約之規
      定比照業主之規定調整工程款，卻以八十一年三月份台灣省營造工程物價指數
      ，核算應調整金額，不僅核算基數與嘉南農田水利會不同，且如台灣省嘉南農
      田水利會「以開工後每月之施工進度金額以開標月份指數為基數計算工程款」
      則應調整工程款金額為0000000元，依「台灣省營造工程物價指數為基
      數計算工程款」則應調整工程款僅為八四三三一八元，二者差額為00000
      00元，惟被上訴人僅給付上訴人八四三二一八元，爰依民法第四百九十條及
      兩造之承攬契約請求上開差額。
（二）系爭工程仍在維修中，且保固工作尚持續在做，被上訴人並有通知上訴人要部
      分分擔八十四年度的費用支出，故寄支票給上訴人，兩造確實於八十七年五月
      十一日進行結算。且被上訴人並承認上訴人系爭債權的存在，否則何以至八十
      七年仍然還錢。再者，被上訴人公司之員工唐銘振及林秋明亦向上訴人承認有
      系爭之工程款。
（三）故本案被上訴人既已承認上訴人有此筆工程之報酬請求權，僅係就數額及其計
      算標準有歧異，則本案顯已非請求權時效之問題，自應就其計算標準為何，加
      以會算，更何況依兩造所簽訂之合約書（工程名稱：烏山頭壓力鋼管及附屬設
      備焊裝工程）內容第二十一條規定（契約時效）：本契約及其附件之有效期間
      ，除本契約另有訂定外，自訂立之日起至全部完竣「經正式驗收合格保固期滿
      之翌日止」，但發生本契約第十九條第二款之情事時，須至全部結案始行失效
      。由上揭條款可見，兩造之合約並非單純自驗收後即期滿，而是全部工程保固
      期滿才屆期。而上訴人最後部份之工程款之金額係於民國八十七年五月十一日
      始進行結算，故上訴人在本契約尚未進行最後結算時，對於本約之報酬數額均
      與被上訴人有所歧異，則本案之報酬請求權之時效起算點，應非以被上訴人所
      謂之「八十五年九月二日驗收」時，加以上訴人於原審時即明確陳稱：八十七
      年四月二十一日才第七次請款，是按工程進度請款。被上訴人則稱：是按工程
      進度請款沒錯，但工程已於八十五年就已完工，請求權不在此發生云云（詳原
      審八十九年二月二十四日筆錄）則：被上訴人承認八十七年四月二十一日之請
      款是按工程進度請款沒錯。參以一般民間公司行號，承作類似被上訴人等公營
      機構之工程時，雙方之結算程序之進行通常係由定作人（在本案即被上訴人）
      片面結算後付款，其中縱有爭議，惟就契約之全體內容而言承包商仍在繼續施
      作，在未最後結算時（契約整體未全部屆期時），不論就契約或實際之情況觀
      之，其差額部份之請求權難謂有時效開始進行之問題。本件最後部份之工程款
      之金額係於八十七年五月十一日始進行結算，則就其數額有爭議，如認此有關
      差額之請求，亦有請求權消滅時效之適用，自亦應依該筆款項給付之後即八十
      七年五月十一日起計算其請求權消滅時效。
（四）上訴人之請求權，時效並未完成。縱使認為上訴人就本件工程驗收完竣即八十
      五年九月三日後即得行使其承攬報酬請求權，惟查：
    1.依據被上訴人八十九年八月十七日所庭呈：八十七年五月十一日之「臺灣省工
      企業股份有限公司嘉義機械廠工程完工結算報告書」所載：「備註：本工程物
      價指數因承商對計算基數尚有疑異，俟澄清後另辦結算補足之。」（證一）
    2.按「民法第一百二十九條第一項第二款所稱之承認，為識他方請求權存在之觀
      念表示，僅因債務人一方行為而成立，無須得他方之同意。」（最高法院二十
      六年鄂上字第三十二號判例參照）。
    3.由上揭工程完工結算報告書足認：被上訴人顯然在八十七年五月十一日，即曾
      「承認」上訴人有此承攬工程報酬之請求權。惟雙方對於數額、計算基數尚有
      歧異。則依民法第一百二十九條第一項第二款之規定，上訴人之請求權時效應
      已因被上訴人「承認」上訴人之請求權而中斷，重行起算。而上訴人於八十七
      年五月十一月重行起算之二年時效內提起本件訴訟，其請求權並未因時效完成
      而消滅。
（五）關於物價指數調整基數之爭議：
    1.本件工程事實上是由被上訴人向嘉南農田水利會承包，再將之轉包予上訴人，
      故工程費用亦是由業主即嘉南農田水利會提撥，倘依被上訴人之計算方法，顯
      然實際施作工程者（即上訴人）所得報酬很低。而被上訴人顯然獲得因計算基
      數未比照業主辦理之優勢暴利（即本件上訴人起訴之金額）。
    2.實則，當初「比照業主辦理」之真意，應非僅於計算公式比照業主辦理而已，
      而是就計算基數、公式均比照業主辦理之意。如此，方不致業主實際上有依物
      價調整付款予被上訴人，惟上訴人卻未能依業主付款額獲得報酬。
（六）本件工程於八十五年九月三日驗收完成；八十七年五月十一日最後結算且付款
      。本件爭執這兩百多萬元，係每期給付工程款應加進去，（即依物價調整部分
      ）。本件計算公式一樣，僅分母不同即投標月份之計算。八十五年七月既完成
      ，起算日應由該日開始起算時效是否消滅。
三、證據：除援用第一審所提證據外，補提被上訴人工程完工結算報告書影本一張為
    證。
乙、被上訴人方面：
一、聲明：求為判決：駁回上訴。
二、陳述：除與原判決記載相同者，茲引用之外，補稱：
（一）否認上訴人所主張之債權存在。蓋本件上訴人請求被上訴人給付工程款，無非
      係依據兩造在八十一年三月十九日所簽訂之工程承攬契約書之約定請求依物價
      指數調整後之工程款，惟查兩造契約書所附施工說明書內付款辦法第三條第三
      款係約定：「本工程依物價指數調整工程款，比照業主規定辦理」，又依被上
      訴人與業主嘉南農田水利會之工程契約書第二條第（六）款規定：「物價指數
      調整計價，依『台灣省水利局發包工程按物價指數調整計價要點』辦理」，依
      水利局之物價指數調整計價要點第二項規定「調整計價，自開標月份起第二個
      月之估驗款，即開始辦理」，故有關本件依物價指數調整工程款之公式如被上
      訴人計算表中之計算式，兩造對此計算公式並無異見，惟兩造對公式中括弧內
      作為分母之「開標月份總指數」之認定標準不同，被上訴人主張所謂開標月份
      應指被上訴人將工程發包予上訴人之開標月份，上訴人則主張開標月份應指業
      主嘉南農田水利會將工程發包予被上訴人之開標月份，上訴人之主張顯係曲解
      調整工程款「比照業主規定辦理」之真意。所謂比照業主規定辦理係指計算之
      公式比照業主規定之公式辦理，至於計算公式中具體之「完成金額」與「開標
      月份總指數」應依各自合約之事實為準，業主與被上訴人契約間之完成金額及
      開標月份均與被上訴人與上訴人契約間之完成金額及開標月份不同，被上訴人
      與業主之契約開標之月份比被上訴人與上訴人契約之開標月份早，兩者開標時
      間有一段差距，開標時間之月份越早，作為分母之物價指數越低，分母越低，
      依公式計算之調整金額即越高，本件上訴人主張以業主對被上訴人開標月份之
      物價指數作為兩造計算調整工程款之依據，顯無理由。
（二）本件工程早在八十五年七月一日即完工，八十五年九月二日驗收，上訴人在八
      十六年之前即已多次請求給付本件工程款均遭被上訴人拒絕，但上訴人並未在
      二年內起訴，故上訴人之請求權縱使存在，其請求權亦已罹時效消滅，被上訴
      人拒絕給付。又被上訴人自八十六年至八十七年二月份雖陸陸續續請領工程款
      ，惟上訴人所請領的是無爭執的部分，而寄給被上訴人的支票亦係無爭執部分
      之款項。
（三）上訴人又主張本件最後部分之工程款金額係於八十七年五月十一日始進行結算
      ，故本件工程款差額部分之請求權亦應依該筆款項結付之後即八十九年五月十
      一日起計算其請求權消滅時效云云。惟查，稱承攬者，謂當事人約定，一方為
      他方完成一定之工作，他方俟工作完成，給付報酬之契約，民法第四九０條第
      一項定有明文。又依民法第五０五條有關承攬報酬給付時期之規定，報酬應於
      工作交付時給付之，無須交付者，應於工作完成時給付之，又消滅時效，自請
      求權可行使時起算，民法第一二八條亦定有明文。因此本件工程款報酬請求權
      消滅時效應自民國八十五年九月三日系爭工程完工驗收之日期起算。至於本件
      工程如何結算係屬被上訴人公司內部管理作業問題，尚不影響上訴人承攬報酬
      請求之行使。
（四）本件工程於八十五年九月三日驗收完成；八十七年五月十一日最後結算且付款
      。沒有爭執部分是工程款，有爭執部分是物價指數部分。結算工程款是被上訴
      人公司內部的事，結算工程已將全部工程款付給上訴人，被上訴人沒有欠上訴
      人任何工程款。本件爭執這兩百多萬元，係每期給付工程款應加進去，（即依
      物價調整部分）。本件計算公式一樣，僅分母不同即投標月份之計算。八十一
      年三月簽約，同月份開工，沒有物價調整之問題。又結算日不是完成日。上訴
      人準備書狀所附之工程完工結算報告書供澄清後令辦結算補足之，係在確認，
      非承認，因此請求權尚未中斷。上訴人計算公式錯誤，才會發生不一樣之計算
      方式。上訴人提出之被上訴人工程結算報告表底下備註欄，係被上訴人在工程
      管理上之字據，對於上訴人沒有拘束力。
三、證據：除援用第一審所提證據外，補提工程計算表影本二張、工程報告書影本一
    件為證。
      理      由
一、本件上訴人起訴主張：兩造於八十一年三月十九日就烏山頭壓力鋼管及其附屬設
    備焊裝工程簽定承攬契約，約定該工程付款辦法依物價指數調整工程款，並比照
    業主規定即嘉南農田水利會規定辦理，故有關本案工程款被上訴人應比照嘉南農
    田水利會，以開工後每個月之施工進度金額以開標月份指數為基數計算工程款。
    然被上訴人卻未依兩造所簽定契約之規定，比照業主之規定調整工程款，卻以八
    十一年三月份台灣省營造工程物價指數，核算應調整金額，不僅核算基數與嘉南
    農田水利會不同，且如依嘉南農田水利會「以開工後每個月之施工進度金額，以
    開標月份指數為基數計算工程款」則應調整工程款金額為三百三十萬一千零九十
    一元，依「台灣省營造工程物價指數為基數計算工程款」，則應調整工程款僅為
    八十四萬三千二百十八元，且系爭工程仍在維修中，保固工作尚持續在做，被上
    訴人並曾通知上訴人要部分分擔八十四年度的費用支出，故寄支票給上訴人，而
    兩造確實在八十七年五月十一日進行結算。又被上訴人已承認上訴人系爭債權的
    存在，否則何以至八十七年仍然還錢，故上訴人之工程款給付請求權尚未罹於時
    效，爰依民法第四百九十條並兩造所定承攬契約之規定請求被上訴人給付上開差
    額即二百五十萬零三十四元及自起訴狀繕本送達翌日起至清償日止之法定遲延利
    息之判決。
二、被上訴人則以：否認上訴人所主張之債權存在。依兩造簽訂之工程承攬契約書所
    附施工說明書內付款辦法第三條第三款係約定：「本工程依物價指數調整工程款
    ，比照業主規定辦理」，所謂比照業主規定辦理係指計算之公式比照業主規定之
    公式辦理，至於計算公式中具體之「完成金額」與「開標月份總指數」應依各自
    合約之事實為準，業主與被上訴人契約間之完成金額及開標月份均與被上訴人與
    上訴人契約間之完成金額及開標月份不同，本件上訴人主張以業主對被上訴人開
    標月份之物價指數作為兩造計算調整工程款之依據，顯無理由。又本件工程早在
    八十五年七月一日即完工，八十五年九月二日驗收，上訴人在八十六年之前即已
    多次請求給付本件工程款均遭被上訴人拒絕，但上訴人並未在二年內起訴，故上
    訴人之請求權縱使存在，其請求權亦已罹時效消滅，被上訴人拒絕給付。另被上
    訴人自八十六年至八十七年二月份雖陸續請領工程款，惟上訴人所請領的是無爭
    執的部分，而寄給被上訴人的支票亦係無爭執部分的款項等語，資為抗辯。
三、本件上訴人主張：「兩造於八十一年三月十九日就烏山頭壓力鋼管及其附屬設備
    焊裝工程訂立承攬契約，該工程於八十五年七月一日完工，同年九月三日驗收合
    格完工」，八十七年五月十一日進行最後結算且由被上訴人給付上訴人無爭執部
    分之工程款之事實，為被上訴人所自認，並有台灣省農工企業股份有限公司嘉義
    機械廠衛星工廠承攬工程契約書、台灣省嘉南水利會營繕結算工程驗收證明書、
    被上訴人工程完工結算報告書影本各一張分別附於原審卷（第七至二十二頁、第
    三十八頁）及本院卷可參，自堪信為真實。
四、按報酬，應於工作交付時給付之，無須交付者，應於工作完成時給付之。消滅時
    效自請求權可行使時起算。民法第五百零五條第一項、第一百二十八條定有明文
    。查，依兩造承攬工程契約書第八項約定付款辦法載明：（一）照施工說明書付
    款辦法給付。又查該施工說明三、付款辦法其餘俟工程完工，經業主驗收合格
    （取得業主工程結算證明）並出具工程保固三年，保留工程總價之一百分之一保
    固金後，乙次付清。而如前所述，兩造之承攬契約業於八十五年九月三日驗收完
    竣為兩造所不爭執，則依上開兩造合約書之說明，被上訴人即應於彼時給付上訴
    人全部工程款，然其並未給付，且迄八十七年五月十一日被上訴人始進行最後結
    算，並給付無爭執部分之工程款，此有上揭附卷之被上訴人「工程完工結算報告
    書」可證，其上並備註「本工程物價指數因承商對計算基數尚有疑義，俟澄清後
    ，另辦結算補足之」，再參以上訴人於原審時曾陳稱：「八十七年四月二十一日
    才第七次請款，是按工程進度請款」。被上訴人則稱：是按工程進度請款沒錯，
    ‧‧‧（見原審卷第六十三頁反面）足認上訴人在本契約尚未進行最後結算時，
    對於本約之報酬數額均與被上訴人有所歧異，則本案之報酬請求權之時效起算點
    ，應非以被上訴人所謂之「八十五年九月二日驗收」時為準，矧按「民法第一百
    二十九條第一項第二款所稱之承認，為識他方請求權存在之觀念表示，僅因債務
    人一方行為而成立，無須得他方之同意。」（最高法院二十六年鄂上字第三十二
    號判例參照），由上揭工程完工結算報告書足認：被上訴人顯然在八十七年五月
    十一日，即曾「承認」上訴人有此承攬工程報酬之請求權。僅雙方對於數額、計
    算基數尚有歧異。則依民法第一百二十九條第一項第二款之規定，上訴人之請求
    權時效應已因被上訴人「承認」上訴人之請求權而中斷，應重行起算。而上訴人
    已於八十七年五月十一日重行起算之二年時效內即於八十九年一月二十六日提起
    本件訴訟，其請求權並未因時效完成而消滅。故被上訴人辯稱：本件工程早在八
    十五年七月一日即完工，八十五年九月二日驗收，上訴人在八十六年之前即已多
    次請求給付本件工程款均遭被上訴人拒絕，但上訴人並未在二年內起訴，故上訴
    人之請求權縱使存在，其請求權亦已罹時效消滅，被上訴人拒絕給付云云，委非
    可取。
五、上訴人又主張：本件承攬契約，約定該工程付款辦法依物價指數調整工程款，並
    比照業主規定即嘉南農田水利會規定辦理，故有關本案工程款被上訴人應比照嘉
    南農田水利會，以開工後每個月之施工進度金額以開標月份指數為基數計算工程
    款。然被上訴人卻未依兩造所簽定契約之規定，比照業主之規定調整工程款，卻
    以八十一年三月份台灣省營造工程物價指數，核算應調整金額，不僅核算基數與
    嘉南農田水利會不同，且如依嘉南農田水利會「以開工後每個月之施工進度金額
    ，以開標月份指數為基數計算工程款」則應調整工程款金額為三百三十萬一千零
    九十一元，依「台灣省營造工程物價指數為基數計算工程款」，則應調整工程款
    僅為八十四萬三千二百十八元云云，被上訴人則以前揭情詞置辯，是本件次應審
    究者為付款辦法依物價指數調整工程款，並比照業主規定即嘉南農田水利會規定
    辦理究係何意？
    經查：依兩造簽訂之工程承攬契約書所附施工說明書內付款辦法第三條第三款係
    約定：「本工程依物價指數調整工程款，比照業主規定辦理」，又依被上訴人與
    業主嘉南農田水利會之工程契約書第二條第（六）款規定：「物價指數調整計價
    ，依『台灣省水利局發包工程按物價指數調整計價要點』辦理」，依水利局之物
    價指數調整計價要點第二項規定「調整計價，自開標月份起第二個月之估驗款，
    即開始辦理」，故有關本件依物價指數調整工程款之公式如被上訴人開庭所呈計
    算表中之計算式，兩造對此計算公式並無異見，惟兩造對公式中括弧內作為分母
    之「開標月份總指數」之認定標準不同，上訴人主張開標月份應指業主嘉南農田
    水利會將工程發包予被上訴人之開標月份云云，被上訴人則抗辯所謂開標月份應
    指被上訴人將工程發包予上訴人之開標月份等語，然所謂比照業主規定辦理，係
    指計算之公式比照業主規定之公式辦理，至於計算公式中具體之「完成金額」與
    「開標月份總指數」應依各自合約之事實為準，蓋既係「比照」，僅為類同，非
    完全按被上訴人與業主之計算公式及計算基數計算，因業主與被上訴人契約間之
    完成金額及開標月份，均與被上訴人與上訴人契約間之完成金額及開標月份不同
    ：被上訴人與台灣省嘉南農田水利會之工程內容包括壓力鋼管一事、環閘閥三組
    、空注閥三組、３０／５噸架空吊車一組、沈水式污水泵一組，工程承包總價為
    一億零九百五十萬元，簽約日期為八十年二月五日，有被上訴人與台灣省嘉南農
    田水利會之工程合約附於原審卷（第五十一至五十三頁）可稽，而上訴人與被上
    訴人之工程內容為烏山頭壓力鋼管及其附屬設備焊裝工程，契約總價僅為二千二
    百零八萬元，係於八十一年三月十九日簽約，亦有兩造之契約書附於原審卷（第
    八至十三頁）足憑，足認上訴人所完成者僅為被上訴人所承包工程之一部分，且
    其進場之時間亦在被上訴人與業主之開標日期近一年之後，在其進場前所得受之
    物價指數調整計價之利益，非其所得預期，反之，被上訴人進場之時間較早，且
    須對業主負全部之成敗責任，參以工程慣例向予統籌管理之人予相當之利得，以
    為管理及主持費，然責其負相當成敗責任，則不論被上訴人就其承包之各項內容
    是否分項轉包或自行完成，伊自與業主簽約後，即須兢兢業業統籌管理各項工程
    之進行，使之圓滿完成工程合約，且預期伊自開標日起即應受之依物價指數調整
    之利得，再者，上訴人與被上訴人契約之開標月份之前，上訴人既未參與，依衡
    平原則，業主實際上依物價指數調整付款與被上訴人之該部分，又何能認係上訴
    人之工程報酬？又何能指被上訴人獲得該部分係優勢暴利？故本件上訴人主張以
    業主對被上訴人開標月份之物價指數作為兩造計算調整工程款之依據，委非可取
    。
六、綜上所述，本件上訴人主張被上訴人應按伊與業主所定契約中之依物價指數調整
    工程款之公式及開標月份，計算給付工程款為不足採，被上訴人抗辯僅比照業主
    之計算公式，計算公式中具體之「完成金額」與「開標月份總指數」應依各自合
    約之事實為準尚屬可信。是則上訴人執此主張被上訴人應給付工程款之差額云云
    ，自屬無據。從而，上訴人主張本於承攬契約法律關係，請求被上訴人給付工程
    款二百五十萬零三十四元及自起訴狀繕本送達翌日起至清償日止之法定遲延利息
    為無理由，不應准許。其假執行之聲請亦失所附麗，應併予駁回。原審為上訴人
    敗訴之判決，及駁回其假執行之聲請，理由雖不相同，結論尚無二致，上訴意旨
    指摘原判決不當，求予廢棄改判，為無理由，應予駁回。
七、據上論結，本件上訴為無理由，依民事訴訟法第四百四十九條第二項、第一項、
    第七十八條，判決如主文。
中      華      民      國    八十九    年      十      月      十七    日
                                    臺灣高等法院臺南分院民事第一庭
~B1審判長法官  黃    崑    宗
~B2      法官  楊    子    莊
~B3      法官  袁    靜    文
右為正本係照原本作成。
如對本判決上訴，須於判決送達後二十日內向本院提出上訴狀，其未表明上訴理由者
，應於上訴後二十日內向本院提出上訴理由書。
中      華      民      國    八十九    年      十      月      十九    日
~B法院書記官  黃    文    生


司法院資訊處製作；財團法人民間司法改革基金會備份。
